臺灣臺北地方法院刑事判決　　　　　　 96年度簡上字第292號
上　訴　人　臺灣臺北地方法院檢察署檢察官
被　　　告　甲○○
上列上訴人因被告偽造文書案件，不服台灣台北地方法院96年度
簡字第2054號，中華民國96年7 月5 日第一審判決（起訴案號：
96年度偵字第10850 號），提起上訴，本院判決如下：
    主  文
原判決撤銷。
甲○○行使偽造私文書，足生損害於公眾及他人，處有期徒刑
月，如易科罰金，以銀元佰元即新台幣玖佰元折算壹日，減為
有期徒刑壹月又拾伍日，如易科罰金，以銀元佰元即新台幣玖
佰元折算壹日，緩刑貳年。偽造「丙○○」、「乙○○」之印章
、署押、印文各壹枚均沒收。
    事  實
一、緣甲○○與丁○○於民國71年間結婚，迄至92年間因生意失
    敗，經濟狀況不佳，復因與丁○○個性不合，感情不睦，兩
    人時有爭吵，遂同意簽署離婚協議書，惟未覓得2 名證人簽
    名見證，甲○○竟基於行使偽造私文書、使公務員登載不實
    事項於職務上所掌公文書之犯意，未經友人丙○○、乙○○
    同意或授權，於不詳時、地委託不知情之成年刻印人員盜刻
    「丙○○」、「乙○○」之印章各1 枚，嗣於92年10月6日
    某時許，在台北市○○路494 號所經營電器行內，接續偽以
    丙○○、乙○○名義，於其與不知情之丁○○業已簽妥、用
    印完畢之離婚協議書私文書上之證人欄，偽簽「丙○○」、
    「乙○○」署名，並蓋用上開偽刻之「丙○○」、「乙○○
    」印章於其上，虛偽表示丙○○、乙○○同意擔任證人，親
    自見證甲○○與丁○○2 人確有離婚真意之旨。後於同年月
    20日持上開不實之離婚協議書，前往台北市政府信義區戶政
    事務所（址設：台北市○○路○ 段15號2 樓）辦理離婚登記
    ，致使不知情之戶政事務所承辦公務員將甲○○與丁○○離
    婚業經證人丙○○、乙○○見證之不實事項，登載於職務上
    所掌管之戶籍資料公文書上，足生損害於戶政機關戶籍管理
    之正確性，以及丙○○、乙○○。嗣甲○○於96年3 月16
    日具狀向台灣台北地方法院檢察署自首犯罪，表示願意接受
    裁判，案經甲○○自首。
二、臺灣臺北地方法院檢察署檢察官偵查後聲請簡易判決處刑。
    理  由
一、上開事實，業經被告自白，核與證人丁○○、丙○○、乙○○之證述相符，並有偽簽丙○○、乙○○之名義，並蓋用上
    開偽造之丙○○、乙○○印章於證人欄上之離婚協議書、登
    載甲○○與丁○○業已離婚之戶籍謄本各1 份、登載證人丙○○、乙○○見證甲○○與丁○○協議離婚之不實事項之離
    婚登記申請書1 份等在卷可憑，事證明確，被告上開犯行應
    堪認定。
二、新舊法比較部分：
    (一)查被告甲○○行為後，刑法及刑法施行法部分條文業經修
      正公布，並均於95年7月1日施行。修正後刑法第2條第1項
      之規定，係規範行為後法律變更所生新舊法律比較適用之
      準據法，於修正後刑法施行後，應適用修正後刑法第2條
      第1項規定之「從舊從輕」之原則為比較；修正後刑法第2
      條第2項，則為同條第1項之特別規定，於修正後刑法施行
      後，關於非拘束人身自由之保安處分，應依修正後刑法第
      2條第2項之規定，適用裁判時之法律。修正後刑法第2條
      第1項係採「從舊從輕」原則，適用最有利於行為人之法
      律。既曰法律，自較刑之範圍為廣；除法律有特別規定者
     （如修正後刑法第2條第2項非拘束人身自由之保安處分適
      用裁判時法，修正後刑法施行法第9條之3規定之情形），
      應依其規定；或事關執行之緩刑之宣告，或犯罪在刑法修
      正施行前，自首在刑法施行後之自首部分，或程序之規定
      （程序從新，如刑法第40條沒收宣告之程序規定），應適
      用裁判時之修正後刑法之規定外；依修正後刑法第2條第1
      項比較時，應就「罪、刑」有關之共犯、未遂犯、連續犯
      、牽連犯、結合犯以及累犯加重、自首減輕暨其他法定加
      減原因（如身分加減）與加減例等一切情形，綜其全部之
      結果而為比較後，予以整體適用，不能割裂而分別適用有
      利益之條文。關於易科罰金之折算標準、易服勞役之折算
      標準及期限等之修正，事涉行為人易刑折算標準金額之多
      寡，亦屬依修正後刑法第2條第1項所應比較適用法律之範
      圍（以上參考最高法院95年5月23日刑事庭第8次會議決議
      及最高法院24年上字第4634 號、24年上字第5292號、27
      年上字第2615號判例）。茲首就與本案有關且於為刑之宣
      告前須先行及連帶確定應如何適用之法律修正情形列述如
      下：
    (1)修正前刑法第33條第5 款規定「罰金：（銀元）一元以上
      。」，復依罰金罰鍰提高標準條例第1 條前段規定提高為
      10倍，折算新台幣為30元；修正後刑法第33條第5 款規定
      「罰金：新臺幣一千元以上，以百元計算之。」；次查，
      刑法分則各條文所定之罰金刑，其幣別原為「銀元」，又
      倘非屬72年6 月26日至94年1 月7 日間新增或修正之條文
      ，所定罰金數額並依罰金罰鍰提高標準條例第1 條前段規
      定提高為10倍，惟依95年6 月14日修正公布、同年7 月1
      日施行之中華民國刑法施行法第1 條之1： 「中華民國九
      十四年一月七日刑法修正施行後，刑法分則編所定罰金之
      貨幣單位為新臺幣。九十四年一月七日刑法修正時，刑法
      分則編未修正之條文定有罰金者，自九十四年一月七日刑
      法修正施行後，就其所定數額提高為三十倍。但七十二年
      六月二十六日至九十四年一月七日新增或修正之條文，就
      其所定數額提高為三倍。」，現行刑法中，有關於罰金刑
      之計算單位及其最低度刑之規定已有修正，自屬法律變更
      。
    (2)修正前刑法第55條規定「犯一罪而其方法或結果行為犯他
      罪名者，從一重處斷。」，此即學理上所稱之「牽連犯」
      ，然修正後已將之刪除，即改採一罪一罰之原則。
    (3)有關罰金刑之加減例，修正前刑法第68條規定「拘役或罰
      金加減者，僅加減其最高度」，修正後刑法第67條則規定
      「有期徒刑或罰金加減者，其最高度及最低度同加減之」
      ，並刪除第68條有關罰金刑加減之規定，進言之，經修正
      後，罰金之最低度刑亦在加減之列。
    (4)就本案被告於92年10月間所為之刑法第210 條、第216 條
      行使偽造私文書罪、第214 條使公務員登載不實罪等犯行
      ，其中刑法第214 條之法定刑為3 年以下有期徒刑、拘役
      或（銀元）500 元以下罰金，且於制定後未經修正，是依
      行為時法，罰金係以銀元為貨幣單位，經比例換算為新台
      幣，並依罰金罰鍰提高標準條例第1 條前段規定提高為10
      倍，罰金最高額為新台幣15000 元，最低度則為新台幣30
      元；而就被告上開行使偽造特種文書、使公務員登載不實
      等行為，具有方法、目的之牽連犯關係，應從一重之行使
      偽造私文書罪處斷，據此，被告上開所為，最重得宣告有
      期徒刑5 年之刑度。惟如依裁判時之法律規定，依修正後
      刑法施行法第1 條之1 第1 項、第2 項前段規定，罰金刑
      之貨幣單位為新台幣，並就所定數額提高為30倍（亦即就
      刑法第214 條規定之法定罰金刑為新台幣15000 元），是
      就法定罰金刑最高度部分固無變更，然最低度部分，則提
      高為新台幣1000元以上且以百元計算，其所為行使偽造特
      種文書、使公務員登載不實等行為，皆應分別論罪，因之
      ，所宣告之刑最重可判處有期徒刑5 年、3 年而後再併合
      處罰。準此，經綜合比較修正前、後之罪、刑相關規定予
      以比較，修正後之規定顯非較修正前之規定對被告有利，
      依現行即修正後刑法第2 條第1 項前段規定，此部分自應
      整體適用修正前刑法之有關規定，合先敘明。
    (5)關於刑法第62條自首之規定，亦有所修正（原規定「對於
      未發覺之罪自首而受裁判者，減輕其刑。但有特別規定者
      ，依其規定。」，後修正為「對於未發覺之罪自首而受裁
      判者，得減輕其刑。但有特別規定者，依其規定。」），
      惟因自首之性質無關可罰性之判斷或法律效果之形成，故
      其變更應非以行為時為判斷基準，而應依「自首時」作為
      判斷之基準，而本件被告自首之時間在新修正刑法生效後
      ，應逕行適用新法，不生新舊法比較問題，特予敘明。
    (6)至於刑法第38條有關沒收之規定亦經修正，惟沒收為從刑
      ，如前述，從刑附屬於主刑，除法律有特別規定者外，依
      主刑所適用之法律，本件主刑部分即宣告刑所據以決定之
      罪、刑法律既適用修正前之舊法，沒收部分自應從之，而
      毋須依修正後刑法第2 條第1 項規定為利、弊之比較，附
      此說明。
三、論罪部分：
    (一)按離婚協議書乃是夫妻雙方表示欲終止將來彼此間婚姻之
      身分與財產之權利義務關係之意思表示；又按兩願離婚應
      以書面為之，有2人以上證人之簽名，並應向戶政機關為
      離婚之登記，民法第1050條定有明文。又按離婚應以當事
      人之雙方為申請人，為離婚之登記，登記之際並應提出證
      明文件與戶政機關查驗後，戶政機關即應予以登載，此觀
      諸戶籍法第17條、第36條，戶籍法施行法第13 條第2項、
      第17條規定自明，是關於離婚之戶籍登記，戶籍機關當僅
      有形式審查權而無實質審查權。
    (二)查被告甲○○明知丙○○、乙○○均未在場或見證其與丁○○協議離婚之事實，竟於離婚協議書證人欄內偽簽「丙○○」、「乙○○」署押並蓋用前揭偽造之印章，虛偽表
      示由丙○○、乙○○2人在場見證，隨後持往台北市政府
      信義區戶政事務所，申請辦理離婚登記，使該戶政事務所
      不知情之成年戶籍員（即公務員）陷於錯誤，而將丙○○
      、乙○○見證本件離婚協議之不實事項，登載於該戶籍員
      職務上所掌之公文書上，足以生損害於見證人丙○○、乙○○及戶政事務所對於婚姻業務管理之正確性。是核被告
      所為，係犯刑法第216條、第210條之行使偽造私文書罪，
      同法第214條之之明知為不實之事項，而使公務員登載於
      職務上所掌之公文書罪。被告偽造印章部分，係利用不知
      情之不詳姓名之刻印店人員所為，為間接正犯。被告上開
      偽造印章行為，為其上開偽造印文之前階段行為，而其上
      開偽造印文、署押之行為，為偽造私文書之部分行為，而
      其上開偽造私文書之低度行為，又為行使偽造私文書之高
      度行為所吸收，均不另論罪，另被告以一行為偽造丙○○
      、乙○○二文之私文書，係想像競合犯，應從一情節較重
      者處斷（原判決漏未敘明，應予補正）。而被告所犯上開
      行使偽造私文書、使公務員登載不實二罪間，有方法、目
      的之牽連關係，應依修正前刑法第55條之規定，從一重之
      行使偽造私文書罪處斷。另被告於有權偵查犯罪機關發覺
      犯罪前，即主動向臺灣臺北地方法院檢察署表示自首及願
      受裁判之意，有相關自首陳報狀在卷可據，並接受本院之
      審理，已符合修正後刑法第62條前段自首規定之要件，依
      該規定減輕其刑。
四、科刑部分：
  (一)原審本同上見解，適用上開法條規定予以被告論罪科刑原無
    不當，量刑亦稱妥適，惟原審判決後，中華民國96年罪犯減
    刑條例業於96年7 月16日開始施行，被告所為符合該減刑條
    例減刑之規定，原審未及減刑尚有未洽，檢察官執此上訴，
    尚非無理由，爰撤銷原判決由本院依減刑條例規定予被告減
    刑。爰審酌被告犯罪動機、目的、所受之刺激、手段、品行
    、智識程度、所生危害、被害人乙○○、丙○○均未表示追
    究及犯後自首態度良好等一切情狀，量處如有期徒刑三月，
    並減其宣告刑二分之一。
  (二)次按被告行為後，刑法有關易科罰金之規定亦經修正，修正
    前刑法第41條第1 項前段規定：「犯最重本刑為五年以下有
    期徒刑以下之刑之罪，而受六個月以下有期徒刑或拘役之宣
    告，因身體、教育、職業、家庭之關係或其他正當事由，執
    行顯有困難者，得以一元以上三元以下折算一日，易科罰金
    。」，此折算標準並應適用修正前罰金罰鍰提高標準條例第
    2 條規定，就其原定數額提高為一百倍折算一日，亦即被告
    行為時之易科罰金折算標準，應以銀元100 元以上300 元以
    下之數額折算1 日，經換算為新臺幣，則應以新臺幣300 元
    以上900 元以下折算1 日。惟95年7 月1 日施行之刑法第41
    條第1 項前段規定：「犯最重本刑為五年以下有期徒刑以下
    之刑之罪，而受六個月以下有期徒刑或拘役之宣告者，得以
    新臺幣一千元、二千元或三千元折算一日，易科罰金」，於
    同日並廢除罰金罰鍰提高標準條例第2 條之規定，亦即係以
    新台幣1000元、2000元或3000元折算1 日，是經比較新舊法
    結果，就有關易科罰金折算標準規定，修正後之規定顯非較
    有利於行為人，應依修正後刑法第2 條第1 項前段規定，適
    用行為時法，爰依修正前刑法第41條第1 項前段、修正前罰
    金罰鍰提高標準條例第2 條規定，併諭知對被告所宣告之刑
    易科罰金之折算標準。
  (三)末以，本件被告前未曾因故意犯罪受有期徒刑以上刑之宣告
    ，此有臺灣高等法院被告前案紀錄表1 份存卷可考，而按刑
    法第74條原規定：「受二年以下有期徒刑、拘役或罰金之宣
    告，而有左（下）列情形之一，認為以暫不執行為適當者，
    得宣告二年以上五年以下之緩刑，其期間自裁判確定之日起
    算：一、未曾受有期徒刑以上刑之宣告者。二、前受有期徒
    刑以上刑之宣告，執行完畢或赦免後，五年以內未曾受有期
    徒刑以上刑之宣告者」；修正後刑法第74條就有關緩刑宣告
    之要件，改為「未曾因故意犯罪受有期徒刑以上刑之宣告者
    」、「前因故意犯罪受有期徒刑以上刑之宣告，執行完畢或
    赦免後，五年以內未曾因故意犯罪受有期徒刑以上刑之宣告
    者」，亦即將影響緩刑宣告之前案，限縮以故意犯罪為限，
    且增列第74條第2 、3 、4 項關於酌命犯罪行為人應遵守之
    事項，所命之事項應附記於判決書內，其中金錢給付並得為
    民事強制執行名義，同法條第5 項則增訂緩刑之效力不及於
    從刑及保安處分之宣告。然此非行為可罰性之法律規範變更
    問題，事關執行事項，則行為人是否合於緩刑要件，宣告緩
    刑是否適當，自應適用裁判時法（最高法院95年5 月23日刑
    事庭第8 次會議決議參照），故應適用修正後刑法第74條之
    規定，而無刑法第2 條第1 項之適用，並予敘明。本院審酌
    被告因思慮不周致犯本罪，犯後坦承犯行，頗具悔悟，被告
    經此教訓，應當知所惕勉而無再犯之虞，並依修正後刑法第
    74條第1 項第1 款規定，宣告緩刑2 年，用啟自新。
  (四)至於未扣案偽造之「丙○○」、「乙○○」印章各1 枚及偽
    造之離婚協議書上偽造之「丙○○」、「乙○○」簽名及印
    文各1 枚，分別係偽造之印章、印文與署押，均應依刑法第
    219 條規定，不問屬於犯人與否宣告沒收。又上開不實內容
    之離婚協議書。未扣案之離婚協議書原本、離婚登記申請書
    ，已行使交付予戶政機關，非被告所有，上開不實登載之公
    文書為戶政機關所有，亦非被告所有，均不得宣告沒收。
據上論斷，應依刑事訴訟法第455 條之1 第1 項、第3 項、第
369條第1項、修正後刑法第2條第1項前段、但書、第62條、第
74條第1 項第1 款，刑法第216 條、第210 條、第214 條、第
219 條，修正前刑法第55條、第41條第1 項前段，中華民國96年
罪犯減刑條例第2 條第1 項第3 款、第7 條、第9 條，刑法施行
法第1 條之1 第1 項、第2 項前段，修正前罰金罰鍰提高標準條
例第二條，現行法規所定貨幣單位折算新臺幣條例第2 條，判決
處如主文。
本案經檢察官涂永欽到庭執行職務
中　　華　　民　　國　　96　　年　　9 　　月　　27　　日
　　　　　　　　　刑事第六庭  審判長法　官  周占春
                                    法  官  趙子榮
                                    法  官  林孟皇
上正本證明與原本無異。
不得上訴。
                                    書記官  林妙穗
中　　華　　民　　國　　96　　年　　9 　　月　　27　　日
